最高法院民事判決　　　　　　　　　　　　　　　　八十七年度台上字第八二四號
　　上　訴　人　魏麒麟
　　被 上訴 人　行政院國軍退除役官兵輔導委員會
　　法定代理人　楊亭雲
右當事人間請求交還土地事件，上訴人對於中華民國八十六年一月十四日台灣高等法
院花蓮分院第二審判決（八十五年度上易字第三號），提起上訴，本院判決如左：
    主  文
上訴駁回。
第三審訴訟費用由上訴人負擔。
    理  由
本件被上訴人主張：坐落台東縣池上鄉○○段四七八號為國有土地，伊為該土地之管
理者，上訴人竟於該筆土地上無權占用如第一審判決附圖所示面積○‧○八九七七六
公頃（下稱系爭土地），種植提琴榕樹等作物，拒不返還等情。求為命上訴人將系爭
土地上之提琴榕樹剷除，並將系爭土地返還與伊之判決（被上訴人起訴請求返還之土
地面積為○‧一六七六九七公頃，第一審將超過○‧0000000公頃部分予以駁
回後，被上訴人就其敗訴部分，未據聲明不服）。
上訴人則以：系爭土地自民國五十年間，即由伊之父親魏學志以行使地上權之意思占
有耕作，伊自幼亦與其父在系爭土地耕作迄今已達三十年以上，符合時效取得地上權
之規定，並非無權占有等語，資為抗辯。且以伊就系爭土地，已於八十四年四月二十
五日向台東縣關山地政事務所請求為地上權登記，並經該所依法受理，符合時效取得
地上權為由，在第一審提起反訴，求為被上訴人應容忍伊就系爭土地向地政機關為地
上權登記之判決。
原審依審理之結果，以：被上訴人主張之事實，業據被上訴人提出土地登記簿謄本為
證，並經第一審會同地政事務所派員勘測屬實，有勘驗筆錄及複丈成果圖附卷可稽，
堪信為真實。按地上權為物權之一種，主張取得時效之第一要件為以行使地上權之意
思而占有，若依其所由發生事實之性質，無行使地上權之意思者，非有變更為以行使
地上權之意思而占有之情事，其取得時效，不能開始進行（本院六十四年度台上字第
二五五二號判例參照）。查上訴人雖辯稱自民國五十年起迄今在系爭土地上種植竹木
云云，惟上訴人在第一審履勘現場時自承「系爭土地一直認為是我們的土地在使用」
。又上訴人於被訴竊佔案件中，亦稱該地於八十二年八月三十一日始完成鑑界，因上
訴人未受通知，不慎逾界墾植等語，有原法院八十三年度上易字第三九七號刑事判決
附卷可稽。足見上訴人就占用系爭土地部分，係誤認為其所有而使用收益，上訴人辯
稱係出於行使地上權之意思而占有系爭土地云云，委無足採。從而被上訴人本於所有
權之作用，訴請上訴人拆物還地，洵屬正當，且無違背誠信原則可言。而上訴人既非
以行使地上權之意思占有系爭土地，自無從主張依時效取得地上權，其請求被上訴人
容忍為地上權之登記，尚屬無據，不能准許，爰維持第一審所為上訴人敗訴之判決（
包括本訴及反訴部分），駁回其上訴，經核於法並無違背。上訴論旨，仍執陳詞，徒
就原審取捨證據、認定事實之職權行使，指摘原判決不當，求予廢棄，非有理由。
據上論結，本件上訴為無理由，依民事訴訟法第四百八十一條、第四百四十九條第一
項、第七十八條，判決如主文。
中      華      民      國    八十七    年      四      月      十      日
                              最高法院民事第二庭
                                  審判長法官  曾  桂  香
                                        法官  劉  延  村
                                        法官  徐  璧  湖
                                        法官  劉  福  聲
                                        法官  許  朝  雄
      右正本證明與原本無異
                                              書  記  官
中      華      民      國    八十七    年      四      月    二十三    日
